【裁判字號】    96,訴,5718
【裁判日期】    980626
【裁判案由】    塗銷所有權移轉登記等
【裁判全文】
臺灣臺北地方法院民事判決              96年度訴字第5718號
原      告  丁○○
訴訟代理人  王勝彥律師
            蘇彥文律師
被      告  甲○○
            乙○○
            戊○○
上列當事人間塗銷所有權移轉登記等事件，本院於民國98年6月9
日言詞辯論終結，判決如下：
    主  文
原告之訴駁回。
訴訟費用由原告負擔。
    事實及理由
一、被告甲○○經合法通知，無正當理由未於言詞辯論期日到場
    ，查無民事訴訟法第386條各款所列之情形，爰依原告之聲
    請，由其一造辯論而為判決。
二、原告主張：被告甲○○於民國96年1月3日出具借據，向伊借
    款新臺幣（下同）500萬元，並簽發發票日為96年1月3日、
    到期日為96年6月30日，票面金額為500萬元、票號TH016929
    之本票（下稱系爭本票）乙紙作為還款之用，伊則於當日自
    玉山銀行大安分行匯款480萬元至甲○○於台新國際商業銀
    行（下稱台新銀行）板橋分行之帳戶，其餘借款20萬元，伊
    預扣6個月利息及代書費與保險費後，再交付10萬元現金予
    甲○○。嗣甲○○於96年3月15日繼承其父親王存賢坐落臺
    北市○○區○○段二小段680、681地號，權利範圍各1/4及
    其上建號1530號即門牌號碼臺北市○○街14巷27之1號，權
    利範圍1/2（下稱系爭不動產）。詎甲○○於伊之債權將屆
    之96年6月30日前之96年4月16日，虛偽以買賣為原因，將系
    爭不動產移轉登記為被告乙○○所有。乙○○為甲○○之前
    妻，由於甲○○僅繼承系爭不動產所有權2分之1，非有閒置
    資金，一般人當無買受之可能。觀之乙○○於取得系爭不動
    產持份後，旋於96年6月23日將之設定最高限額抵押權300萬
    元予訴外人丙○○可知，乙○○資力並非充裕，其何來資金
    向被告甲○○買受系爭不動產持份，顯然甲○○與乙○○間
    有關系爭不動產之買賣與所有權移轉登記均係屬通謀虛偽意
    思表示以達侵害原告債權之目的。又乙○○於本件訴訟中即
    96年9月1日將系爭不動產以250萬元售予共有人即被告戊○○，並於96年9月17日移轉登記完成。系爭不動產就乙○○
    持份經鑑定市價為467萬550元，乙○○竟以低於市價一半之
    價格售予戊○○，而戊○○復為甲○○之弟弟，顯見乙○○
    與戊○○間有關系爭不動產之買賣與所有權移轉登記亦屬通
    謀虛偽意思表示。縱認乙○○與戊○○間非屬通謀虛偽意思
    表示，然乙○○以低於市價一半之價格將系爭不動產持份售
    予戊○○，顯屬有償之詐害原告債權行為。為此，爰依民法
    第87條第1項、第244條第2項規定，提起本訴等語。並聲明
    ：(一)先位聲明：1.確認乙○○與戊○○間，關於系爭不動產
    ，於96年9月3日所為之買賣行為，及96年9月17日所為之所
    有權移轉行為均不存在；戊○○應將系爭不動產於96年9月
    17日所為之所有權登記，予以塗銷。2.確認甲○○與乙○○
    間於96年4月4日，關於系爭不動產之買賣關係不存在；乙○○應將系爭不動產於96年4月16日所為之移轉登記，予以塗
    銷。(二)備位聲明：1.戊○○與乙○○間，關於系爭不動產，
    於96年9月3日所為之買賣行為，應予撤銷；戊○○應將系爭
    不動產於96年9月17日所為之所有權登記予以塗銷。2.確認
    甲○○與乙○○間，於96年4月4日關於系爭不動產之買關係
    不存在；乙○○應將系爭不動產於96年4月16日所為之移轉
    登記，予以塗銷。
三、乙○○則以：伊與前夫甲○○於58年結婚，婚後甲○○好吃
    懶做，到處偷騙，且生性暴戾，經常無故毆打伊。81年間甲○○自越南返台，向伊表示欲與越南女子結婚，要求與伊離
    婚，伊不願遂其目的而拒絕離婚，並提出甲○○如給付伊身
    心傷害之補償及醫藥費與贍養費共300萬元，伊始願離婚之
    條件。嗣因甲○○承諾其日後自父親處繼承財產，願將該財
    產予伊，以為對伊身心傷害之賠償金及贍養費，伊才與甲○○於84年離婚。是甲○○將系爭不動產移轉予伊，乃係為履
    行其之承諾，伊並未與甲○○間通謀虛偽意思表示。又原告
    所提出有關甲○○之借據及本票，由於伊自離婚後，即無與
    甲○○連絡，故不知道借據與本票是否為甲○○所簽，也不
    知悉原告是否有借錢予甲○○等語，資為抗辯。並聲明：原
    告之訴駁回。
四、戊○○則以：乙○○於96年8月中告知伊擬出售系爭不動產
    ，而伊為共有人，有優先承購權，問伊是否要購買，由於系
    爭不動產係伊於30多年前親自雇工購料監造而完成，完工後
    並曾與妻小居住過一段時間，故對系爭不動產有感情，不願
    見系爭不動產持份為外人持有，乃同意買下乙○○之持份。
    由於甲○○自小素行不良，犯案累累，早年避居中國大陸及
    越南，伊與甲○○已多年未見，兄弟情份淡薄，而乙○○與
    甲○○離婚後，伊與乙○○亦無往來，僅偶因乙○○之子來
    向伊借錢，始知悉乙○○之狀況，故伊對甲○○、乙○○與
    原告間之債務糾紛，毫無所悉。伊以250萬元買下乙○○之
    持份，且已付清款項，伊並未與乙○○通謀而為虛偽意思表
    示，亦無詐害原告債權。另伊對於原告所提出有關甲○○之
    借據及本票，由於伊與甲○○已有多年未見，不清楚借據與
    本票是否為甲○○所簽等語，資為抗辯。並聲明：原告之訴
    駁回。
五、甲○○經合法通知，未於言詞辯論期日到場，亦未提出書狀
    作何聲明或陳述。
六、兩造不爭執與爭執事項：
  (一)不爭執事項：
  1.系爭不動產為甲○○與戊○○共同繼承其父親財產而來，2
    人各有土地持份4分之1、房屋持份2分之1。甲○○於96年4
    月4日以買賣為原因，移轉登記予乙○○，並於96年4月16日
    移轉登記完成。乙○○再於96年9月1日與戊○○訂立不動產
    買賣合約書，將系爭不動產以買賣為原因，移轉登記予戊○○，並於96年9月17日移轉登記完成。
  2.乙○○與甲○○原為夫妻，二人於84年5月30日離婚。戊○○
    為甲○○之弟弟，並為系爭不動產之共有人。
  3.原告曾於96年1月3日匯款480萬元至甲○○台新銀行板橋分
    行00000000000000帳戶。
  4.被告乙○○曾於96年6月23日將系爭不動產設定最高限額300
    萬元之抵押權予丙○○，丙○○則分別於96年6月27、28、
    29日、7月9日電匯50萬元、50萬元、90萬元、110萬元予乙○○。嗣丙○○於96年8月28日將抵押權塗銷。
  (一)爭執事項：
  1.原告與甲○○間有無借款債存在？
  2.甲○○與乙○○間有關系爭不動產買賣契約及移轉所有權登
    記，是否屬於通謀虛偽意思表示？
  3.乙○○與戊○○間有關系爭不動產買賣契約及移轉所有權登
    記，是否屬於通謀虛偽意思表示？
  4.乙○○與戊○○間有關系爭不動產買賣契約是否為有償之詐
    害行為？
七、得心證之理由：
  (一)原告與甲○○間有無借款債權存在？
    原告主張甲○○於96年1月3日向原告借款500萬元，並出具
    借據以為借款之證明，及簽發系爭本票交付予原告作為還款
    用。原告則於當日自玉山銀行大安分行匯款480萬元至甲○○於台銀行板橋分行之帳戶，其餘借款20萬元，原告預扣6
    個月利息及代書費與保險費後，再交付10萬元現金予甲○○
    ，並提出借據與系爭本票為憑，被告抗辯不知借據與系爭本
    票是否為甲○○所親簽。查經本院依職權函詢台新銀行板橋
    分行有關甲○○於95年12月1日至96年2月28日間之提存資料
    ，據覆原告確實有於96年1月3日自玉山銀行大安分行匯款
    480萬元至甲○○於台新銀行板橋分行，有台新銀行98年3
    月13日台新作文字第9803573號函所附甲○○資金往來明細
    在卷足憑（見卷二第119-121頁），而乙○○與戊○○對原
    告有匯款予甲○○之事實亦不爭執（見卷二第136頁）；佐
    以甲○○於95年11月4日入境、96年1月11日出境之出入境資
    料（見卷二第90頁）其於借款當時確實在台灣；且參諸一般
    常情，甲○○既受領原告所交付之480萬元，如非借款，當
    不會出具借據交予原告，可見原告與甲○○間確實有借款債
    權存在。原告主張，應堪採信。
  (二)關於通謀虛偽意思表示部分：
  1.按表意人與相對人通謀而為虛偽意思表示者，其意思表示無
    效。虛偽意思表示，隱藏他項法律行為者，適用關於該項法
    律行為之規定，民法第87條第1、2項定有明文。本件原告主
    張甲○○與乙○○間有關系爭不動產買賣契約及移轉所有權
    登記，均屬通謀虛偽意思表示等情，為乙○○所否認，並以
    前開情詞置辯。經查：
  (1)證人王鄭杰到庭證稱，伊有參與父親即甲○○與母親即乙○○離婚協議之過程，當時母親不願意離婚，而父親堅持離婚
    ，因此母親提出離婚條件，父親則允諾會給母親補償，即父
    親承諾如果自伊爺爺處分得遺產，他會全部給我母親。爺爺
    死亡後，父親繼承系爭不動產，伊就要父親將系爭不動產過
    戶給母親。離婚協議書雖未記載，但父親有口頭承諾。另由
    於父親負債過多，我們不希望幫父親還債，所以才會於離婚
    協議書記載：「雙方除各自取回原有財物外，互不再作精神
    上、財產上或其他賠償之請求。雙方對外如有債務，均應各
    自負責處理，概與他方無涉。」等語（見卷一第111-115頁
    ）。證人王蓓玉則證述，父親即甲○○提出要與母親即乙○○離婚時，母親不願意離婚，要求父親給贍養費才願離婚，
    後來父親表示如其自爺爺處繼承到遺產就分給母親，我們有
    跟母親討論後，母親才同意離婚。父親並於辦理離婚登記時
    ，再度當著我與哥哥即王鄭杰、母親面承諾此事。嗣爺爺死
    亡後，是哥哥要求父親辦理過戶等語（見卷一第115-120頁
    ）。證人王鄭杰與王蓓玉雖為甲○○與乙○○之子女，然夫
    妻離婚，最能知悉離婚過程者莫過於家人，外人本即難於獲
    悉，是尚不能僅因王鄭杰與王蓓玉為甲○○與乙○○之子女
    ，即遽認彼二人之證詞不可採。況彼二人於甲○○與乙○○
    離婚時，均已成年，有自由意思與判斷是非之能力，當無故
    意偏坦母親而醜化父親之必要，而二人參與甲○○與乙○○協議離婚過程，復為離婚證人，自當對甲○○與乙○○於
    離婚時所為之協議知之綦詳。其二人經本院隔離訊問，其證
    詞雖有些微出入，然大部分證述均相符，堪信二人所述為真
    。且甲○○如於離婚時，未承諾將繼承之遺產給乙○○作為
    贍養費，又豈會於離婚10餘年後，將所繼承之系爭不動產過
    戶予乙○○，足徵甲○○於離婚時確有同意將繼承之遺產給
    乙○○。乙○○抗辯系爭不動產係甲○○於84年離婚時，承
    諾給付其因婚姻關係中所受之身心傷害之補償及醫藥費與贍
    養費一節，即屬有據。
  (2)又乙○○取得系爭不動產係甲○○履行離婚時承諾給乙○○
    之贍養費，二人間並無買賣關係存在，是甲○○以買賣為原
    因，將系爭不動產持份移轉登記予乙○○，自屬通謀虛偽意
    思表示。惟二人通謀而為買賣之意思表示，係隱藏甲○○履
    行離婚時承諾將繼承之系爭不動產移轉登記予乙○○之義務
    ，依民法第87條第2項規定，自應適用該隱藏之法律行為之
    規定，難謂其行為無效。從而，原告即不得以其為虛偽之買
    賣而請求塗銷該不動產之所有權移轉登記。既不得請求塗銷
    登記，則原告訴請確認甲○○與乙○○間買賣關係不存在，
    即無即受確認判決之利益。
  2.又按主張通謀而為虛偽意思表示之當事人，應就此項事實負
    舉證責任（最高法院48年台上字第29號判例參照）。再民法
    第87條第1項所謂通謀虛偽意思表示，係指表意人與相對人
    雙方故意為不符真意之表示而言（最高法院50年台上字第42
    1判例參照）。故通謀為虛偽意思表示，不僅須知表意人非
    真意，並須就表意人非真意之表示相與為非真意之合意，始
    為相當，若僅一方無欲為其意思表示所拘束之意，而表示與
    真意不符之意思者，尚不能指為通謀而為虛偽意思表示。原
    告主張系爭不動產就乙○○持份經鑑定市價為467萬550元，
    乙○○竟以低於市價一半之價格售予戊○○，顯見乙○○與
    戊○○間有關系爭不動產之買賣與所有權移轉登記屬通謀虛
    偽意思表示云云，依上揭說明，自應由原告負舉證證明乙○○與戊○○間有關系爭不動產買賣契約及移轉所有權登記，
    屬於通謀而為之虛偽行為之責。
  3.次按買賣契約以價金及標的物為其要素，價金及標的物，茍
    當事人對此兩者意思一致，其契約即已成立（最高法院40年
    台上字第1482號判例參照）。至於買賣價金金額之決定，則
    非買賣契約之要素，蓋其取決於當事人就買賣標的物主觀之
    意識，非買賣契約成立之要素。系爭不動產持份固經鑑定價
    值為467萬550元，惟證人丙○○於96年6月23日擬借款300萬
    元予乙○○時，曾將系爭不動產設定最高限額300萬元之抵
    押權，而其到庭證述，當時代書表示系爭不動產價值上限大
    概為300萬元（見卷一反面第110頁反面）等語。另證人林顯
    崇從事代書工作20年，其證稱系爭不動產持份買賣價金250
    萬元，係乙○○與戊○○雙方在其面前自行談妥之價格，由
    於系爭房屋僅有20多坪，且位於巷子內，非臨大馬路邊，加
    之所出售僅係2分之1持份，故其認為該價款尚稱合理等語（
    見卷二第95 -97頁），足徵系爭不動產買賣價金金額之決定
    取決於當事人就買賣標的物主觀之意識。加之乙○○所出售
    者僅係2分之1持份，衡之一般經驗法則，本即難以售出，乙○○以250萬元出售與戊○○究否有低價買賣，已不無疑義
    。是尚難僅憑此，即可證明該交易不符買賣雙方之真意。
  4.至原告又主張戊○○既稱對系爭不動產有感情，復對甲○○
    將系爭不動產移轉登記予乙○○一事不清楚，此違反經驗、
    論理法則之行為，乃戊○○、乙○○間雙方互為非真意買賣
    之合意為通謀虛偽行為云云。惟按民事訴訟如係由原告主張
    權利者，應先由原告負舉證之責，若原告先不能舉證，以證
    實自己主張之事實為真實，則被告就其抗辯事實即令不能舉
    證，或其所舉證據尚有疵累，亦應駁回原告之請求（最高法
    院17年上字第917號判例參照）。原告未能舉證證明戊○○
    於買受系爭不動產時已知悉乙○○與原告間有訴訟，自不能
    遽以推論戊○○購買系爭不動產及移轉登記係與乙○○通謀
    虛偽而為。原告既無法舉證證明乙○○與戊○○間就系爭不
    動產所締結之買賣契約及所有權移轉契約，係通謀而為虛偽
    意思表示，自難認定前述買賣契約及所有權移轉契約，應屬
    無效。則原告訴請確認乙○○與戊○○間有關系爭不動產之
    買賣關係不存在，亦無即受確認判決之利益。
  (三)有關詐害債權部分：
    按債務人所為之有償行為，於行為時明知有損害於債權人之
    權利者，以受益人於受益時亦知其情事者為限，債權人得聲
    請法院撤銷之，民法第244條第2項定有明文。原告主張乙○○與戊○○間有關系爭不動產之買賣與移轉所有權登記有損
    害於原告之債權云云。惟查，甲○○與乙○○間雖無買賣關
    係，但甲○○係基於與乙○○協議離婚時之承諾，而將系爭
    不動產持份移轉登記予乙○○，其行為難謂無效，原告不得
    請求乙○○塗銷所有權移轉登記，已述如上，則乙○○即非
    原告所主張應負塗銷登記義務之債務人，乙○○既非原告之
    債務人，原告依民法第244條第2項規定，撤銷乙○○與戊○○間有關系爭不動產之買賣與移轉所有權登記，即與法律規
    定不合。
八、綜上所述，原告依民法第87條第1項、第244條第2項規定，
    請求判決：(一)先位聲明：1.確認乙○○與戊○○間，關於系
    爭不動產，於96年9月3日所為之買賣行為，及96年9月17日
    所為之所有權移轉行為均不存在；戊○○應將系爭不動產於
    96年9月17日所為之所有權登記，予以塗銷。2.確認甲○○
    與乙○○間於96年4月4日，關於系爭不動產之買賣關係不存
    在；乙○○應將系爭不動產於96年4月16日所為之移轉登記
    ，予以塗銷。(二)備位聲明：1.戊○○與乙○○間，關於系爭
    不動產，於96年9月3日所為之買賣行為，應予撤銷；戊○○
    應將系爭不動產於96年9月17日所為之所有權登記予以塗銷
    。2.確認甲○○與乙○○間，於96年4月4日關於系爭不動產
    之買賣關係不存在；乙○○應將系爭不動產於96年4月16日
    所為之移轉登記，予以塗銷，均無理由，應予駁回。
九、本件事證已臻明確，兩造其餘攻擊防禦方法及舉證，核與判
    決結果無影響，爰不再一一論列，併予敘明。
十、據上論結，本件原告之訴為無理由，依民事訴訟法第385條
    第1項前段、第78條，判決如主文。
中    華    民    國    98    年    6    月    26     日
                  民事第三庭  法  官   魏式瑜
以上正本係照原本作成
如對本判決上訴，須於判決送達後20日內向本院提出上訴狀
中    華    民    國    98    年    6     月    26    日
                              書記官   曾鈺馨


司法院資訊處製作；財團法人民間司法改革基金會備份。
